【裁判字號】    92,台上,6653
【裁判日期】    921127
【裁判案由】    偽造有價證券
【裁判全文】
最高法院刑事判決                              九十二年度台上字第六六五三號
    上  訴  人  甲   ○
右上訴人因偽造有價證券案件，不服台灣高等法院台南分院中華民國九十年六月七日
第二審判決（九十年度上訴字第四二二號，起訴案號：台灣雲林地方法院檢察署八十
九年度偵字第八三五號），提起上訴，本院判決如左：
    主  文
原判決撤銷，發回台灣高等法院台南分院。
    理  由
本件原判決認定上訴人甲○與陳美華（另案由台灣高雄地方法院審理中）係夫妻關係
，上訴人於民國八十六年二月間邀集葉明珠、蔡添旺、莊美惠等人參加自八十六年二
月十日起至八十九年九月十日止之互助會，自任會首，且陳美華亦參加一會，共計三
十二期，約定採內標制，每會會款新台幣（下同）二萬元，於每月十日晚間八時在高
雄市○○區○○路四五五巷四四號上訴人住處開標，未得標之會員應於開標後三日內
繳清會款，且約定得標之會員得標後，必須以得標日期為發票日，逐月一次簽發至會
期終了時之本票交付與會首保管，以供得標會員將來按月繳交死會會款之擔保，待得
標會員按月繳交會款予會首時，再由會首逐次將得標會員所交付之本票返還。詎上訴
人、陳美華夫妻因需款孔急，且因參予互助會之會員多以電話聯繫，未實際到場標會
，有機可乘，乃於八十六年三月十日第二會標會時，共同基於意圖為自己不法之所有
犯意聯絡，共同假冒莊美惠名義而偽造其以四千二百元會息標取會款之標單，冒名標
得該第二期之會款，足以生損害於莊美惠。嗣並分別向葉明珠、蔡添旺、蘇達雄等其
餘未得標會員二十九人（扣除上訴人、陳美華及莊美惠三人）誆稱莊美惠得標，而向
渠等詐得各一萬五千八百元之會款，共詐得四十五萬八千二百元。且為掩人耳目，上
訴人夫婦二人復意圖供行使之用，於開標後在其住處接續盜用莊美惠先前上會得標委
託代為簽發本票用為清償會錢之擔保所保管之印章，偽造莊美惠為發票人，票載金額
二萬元，發票日均為八十六年三月十日，到期日均未記載之本票六張，俾向會員收取
會款時取信之用，並於冒標後共同基於概括之犯意，於向活會會員葉明珠、蔡添旺（
二會）、蘇達雄、黃意婷、吳神村（以上二人均由蘇達雄代理）等人詐取上開會款時
，先後交付如原判決附表所示之偽造本票六張予葉明珠等人，而連續行使偽造之本票
。嗣於八十七年五月間即該互助會第十五期時，因莊美惠多次投標均未能得標，上訴
人夫婦唯恐事跡敗露，乃藉詞莊美惠繳交會款均遲延為由，要求莊美惠止會，經莊美
惠同意，並由上訴人匯款共三十萬元（包括莊美惠先前繳交之十五期會款與利息）予
莊美惠後，由上訴人概括承擔莊美惠於該互助會之權利義務。惟上訴人夫婦終因週轉
不靈而倒會，嗣經葉明珠、蔡添旺分持上開偽造之莊美惠本票向法院聲請裁定准予對
莊美惠強制執行，莊美惠始得知遭偽造本票而對葉明珠提出告訴後，循線查獲上情。
因而撤銷第一審科刑判決，仍依牽連犯從一重論處上訴人共同意圖供行使之用，而偽
造有價證券罪刑，固非無見。
惟查(一)、科刑之判決書，須將認定之犯罪事實詳記於事實欄，然後於理由內逐一說明
其憑以認定之證據，以使事實與理由兩相一致，方為合法，倘事實欄已有敘及，而理
由內未加說明，是為理由不備，理由內已加說明，而事實欄無此記載，則理由失其依
據，均足構成撤銷之原因。卷查證人蔡添旺於原審僅供稱「（問標會需要寫標單否？
）如果需要都打電話」（見原審卷第三十六、三十七頁）；而證人蘇達雄於原審供稱
「（問如何標會？）打電話過去。我沒有去標會」（見同卷第四十八、四十九頁）；
告訴人莊美惠於原審亦陳稱「（問標會要不要寫標單？）我不知道」（見同卷第四十
七頁）。原判決事實認定上訴人曾假冒莊美惠名義而偽造其以四千二百元會息標取會
款之標單，標得第二期會款，認上訴人應負刑法上行使偽造準私文書罪責，然於理由
內並未說明其憑以認定上訴人曾假冒莊美惠名義而偽造其以四千二百元會息標取會款
之「標單」之證據及理由，亦即上訴人當時有無填寫標單不明，已有理由不備之違法
。(二)、冒用他人名義在標單上書寫姓名，如祇為投標會員身分之識別，而非表示簽名
之意思時，應不生偽造署押之問題。且民間互助會之標單，依習慣須填寫一定之金額
及會員之姓名或其代號，始足以表示某會員製作之標單，如僅在標單上填寫金額，而
未書寫標會者之姓名或其代號者，從該標單形式觀之，僅足以表示標會者所欲投標之
金額，尚不足以表示標會者名義之證明，易言之，並無冒用他人名義可言，自難論以
偽造準私文書罪。本件原判決認定上訴人偽造標單，如果屬實，該標單之形式如何？
有無書寫投標者之姓名？上訴人如在標單上書寫告訴人之姓名，究係基於偽造署押之
犯意為之？抑或意在識別競標會員之身分而已？原審俱未釐清，遽認上訴人有偽造署
押犯行，應負行使偽造準私文書罪，並諭知偽造之署押應予沒收，殊屬違法。(三)、審
理事實之法院，本乎發見實質的真實之本旨，對於案內一切與罪名之成否、論罪科刑
有關之證據，除認為不必要者外，均應詳為調查，然後基於調查所得之心證，以為判
斷之基礎。故證據雖已調查，若尚有其他必要部分並未調查，即與證據未經調查無異
，如遽行判決，仍難謂無刑事訴訟法第三百七十九條第十款規定所稱應於審判期日調
查之證據，而未予調查之違法。原判決雖認定陳美華參與互助會之運作管理，亦應構
成偽造有價證券罪之共同正犯。惟據證人蔡添旺於另案陳美華偽造有價證券案偵查中
證稱「每次開標後甲○拿本票來，我就交現金給他，因為這個互助會是支票會」（見
台灣高雄地方法院檢察署八十八年度偵緝字第二一０五號卷第三十六頁）；證人蘇達
雄於同案證稱「我有收到一張，另外我也帶來我姪女及妹婿他們收到莊美惠本票各一
張，都是甲○親自到我們住處交付的」（見同上卷第五十一頁）；證人葉明珠於另案
葉明珠被訴偽造有價證券案偵查中證以「（問這本票是陳美華親自拿給你的？）是會
首」（見台灣台南地方法院檢察署八十八年度偵字第七六三五號卷第三十一頁背面）
，綜上，能否因陳美華參與互助會務之管理，即認其亦為系爭偽造本票之共同正犯？
究竟實情如何？原審未予詳究，遽行判決，顯有應於審判期日調查之證據，而未予調
查之違法。以上或係上訴意旨所指摘，或為本院得依職權調查之事項，應認原判決有
撤銷發回更審之原因。
據上論結，應依刑事訴訟法第三百九十七條、第四百零一條，判決如主文。
中      華      民      國    九十二    年     十一     月    二十七    日
                              最高法院刑事第二庭
                                  審判長法官  陳  錫  奎
                                        法官  洪  清  江
                                        法官  李  伯  道
                                        法官  陳  世  淙
                                        法官  洪  佳  濱
      右正本證明與原本無異
                                              書  記  官
中      華      民      國    九十二    年     十二     月      三      日
                                                                       Ｋ


司法院資訊處製作；財團法人民間司法改革基金會備份。
